【裁判字號】    98,訴,1049
【裁判日期】    990624
【裁判案由】    貪污等
【裁判全文】
臺灣桃園地方法院刑事判決              98年度訴字第1049號
公  訴  人  臺灣桃園地方法院檢察署檢察官
被      告  丁○○
選任辯護人  劉楷律師
            黃麗岑律師
            趙立偉律師
被      告  辛○○
選任辯護人  袁健峰律師
            陽文瑜律師
被      告  丙○○
選任辯護人  洪志文律師
被      告  庚○○
選任辯護人  蕭萬龍律師
            陳志律師
被      告  甲○○
選任辯護人  徐建弘律師
上列被告因貪污等案件，經檢察官提起公訴（98年度偵字第998
號、第8311號、第12526號），本院判決如下︰
    主  文
甲○○意圖影響採購結果，而借用他人名義投標，處有期徒刑肆
月，如易科罰金，以銀元參佰元即新臺幣玖佰元折算壹日，減為
有期徒刑貳月，如易科罰金，以銀元參佰元即新臺幣玖佰元折算
壹日。緩刑貳年。其餘被訴部分無罪。
丁○○、辛○○、丙○○、庚○○均無罪。
    事  實
一、甲○○係建業達科技股份有限公司（下稱建業達公司）負責
    人；己○○係展營耀企業有限公司（下稱展營耀公司）實際
    負責人（登記負責人為何宥漪，為己○○之配偶）；乙○○
    係台松電器販賣股份有限公司（下稱台松公司）副課長（己○○、乙○○部分，另行審結）。緣甲○○有意承攬桃園縣
    龜山鄉鄉公所於民國91年12月3 日辦理之「戶外型全彩電子
    顯示看板興建工程」招標案（編號：I91097，以下稱本件招
    標案），惟甲○○因恐參與投標之合格廠商未達3 家之投標
    規定，為確保該標案能順利決標，除以建業達公司名義參與
    投標外，竟意圖影響採購結果，向無意投標之己○○借用展
    營耀公司之名義，及向無意投標之乙○○借用台松公司之名
    義，於91年12月3 日公開開標前之某日，先聯繫並各徵得己○○、乙○○之同意，而己○○、乙○○均明知展營耀公司
    、台松公司無參與本案採購案之意願，仍分別應允同意無償
    出借展營耀公司、台松公司名義予甲○○參與投標，甲○○
    即為展營耀公司、台松公司備妥投標文件（例如估價單）及
    繳交押標金，並決定展營耀公司、台松公司之工程標單填寫
    金額依序分別為新臺幣（下同）774 萬3,630 元及793 萬5,
    854 元，嗣91年12月3 日上午開標當日，甲○○代表建業達
    公司參與投標，己○○及經乙○○指示之不知情台松公司員
    工林興宗，則分別代表展營耀公司、台松公司至桃園縣龜山
    鄉公所2 樓開標室參與投標，開標結果建業達公司以750 萬
    7, 969元得標，嗣建業達公司依約完成本件戶外型全彩電子
    顯示看板興建工程，並經龜山鄉公所驗收無誤後，順利取得
    上開得標之工程款，嗣後經檢調循線查獲，甲○○、己○○
    、乙○○則均於偵查中自白，始悉上情。
二、案經法務部調查局桃園縣調查站移送臺灣桃園地方法院檢察
    署檢察官偵查起訴。
    理  由
甲、有罪部分：
一、被告甲○○上開意圖影響採購結果而借用他人名義投標罪之
    犯罪事實，業據被告甲○○迭於偵查、本院審理中坦承不諱
    （見97他字第5578號卷，以下稱他字卷第19頁，本院卷二第
    23頁反面），核與證人己○○、乙○○、林興宗於偵查中證
    述相符（見98偵字第998 號卷二第210 、211 、223 、235
    、236 頁），並有桃園縣龜山鄉公所開標記錄、工程招標簽
    辦單、支出傳票、龜山鄉農會帳戶交易明細表、第一銀行吉
    成分行帳戶交易明細表、工程標單、包商估價單、工程招標
    當場退還押標金申請單、臺灣銀行本行支票申請書代收入傳
    票、決標公告、工程承包廠商領款印鑑單（以上見98偵字第
    12526 號卷第38、41至44頁、98偵字第998 號卷二第216 至
    220 頁反面，98年度審訴字第1962號卷，下稱審訴卷第104
    、103 、106 至111 頁）在卷可佐，足認被告甲○○前開任
    意性自白核與事實相符，應堪採信。
二、按政府採購法於91年2 月6 日修正公布，第87條新增定第5
    項為：「意圖影響採購結果或獲取不當利益，而借用他人名
    義或證件投標者，處3 年以下有期徒刑，得併科新臺幣1 百
    萬元以下罰金。容許他人借用本人名義或證件參與投標者，
    亦同」。亦即政府採購法以增列條項之方式，對於借牌投（
    參）標、陪標行為（容許他人借用本人名義投標）加以明確
    規定處罰。再按政府採購法第87條第4 項規定：「意圖影響
    決標價格或獲取不當利益，而以契約、協議或其他方式之合
    意，使廠商不為投標或不為價格之競爭者，處6 月以上5 年
    以下有期徒刑，得併科新臺幣100 萬元以下罰金」，是該罪
    之犯罪構成要件，須行為人有以契約、協議或其他方式之合
    意，藉以達成促使廠商不為投標或不為價格之競爭之結果，
    始得成立；若行為人僅係單純借用他人名義或證件參與投標
    之行為，則出借名義或證件之廠商，本身既無參與投標或競
    價之意思，行為人自無促使該廠商不為投標或不為價格競爭
    決意之可言，則與政府採購法第87條第4 項之犯罪構成要件
    不相符合，應屬同法第87條第5 項規範之範圍（最高法院94
    年度台上字第1000號、92年度台上字第4044號判決可資參照
    ）。本件證人己○○於偵查中證稱：係被告甲○○找伊公司
    陪標，展營耀公司沒有投標之意思，所有參標文件都是被告
    甲○○準備等語（見98偵字第998 號卷二第210 頁），證人
    乙○○於偵查中證稱：台松公司沒有投標之意，只是單純陪
    標等語（見98偵字第998 號卷二第223 頁），顯見展營耀公
    司、台松公司本身並無參與本件工程投標或競價之意思，僅
    係單純出借名義予被告甲○○，被告甲○○自該當政府採購
    法第87條第5 項前段之意圖影響採購結果而借用他人名義投
    標罪。
三、新舊法之比較適用：
    按95年7 月1 日施行之刑法第2 條第1 項規定「行為後法律
    有變更者，適用行為時之法律。但行為後之法律有利於行為
    人者，適用最有利於行為人之法律」，本件被告甲○○行為
    後，刑法部分條文業經修正公布，並於95年7 月1 日施行，
    自應為新舊法之比較適用，且應綜合全部罪刑之結果而為比
    較，予以整體適用，不能割裂而分別適用有利益之條文。經
    查：
（一）政府採購法第87條第5 項前段之罪，其法定罰金刑最低度
      部分，由修正前刑法第33條第5 款規定為銀元1 元以上，
      並依罰金罰鍰提高標準條例第1 條前段提高為10倍，即提
      高後折算為新臺幣30元以上，修正後刑法第33條第5 款則
      修正為新臺幣1 千元以上，以百元計算。經比較行為時法
      與裁判時法，就修正之罰金刑最低度部分，以行為時法較
      有利。
（二）關於易科罰金折算標準，修正前刑法第41條第1 項前段規
      定犯最重本刑為五年以下有期徒刑以下之刑之罪，而受六
      個月以下有期徒刑或拘役之宣告，因身體、教育、職業、
      家庭之關係或其他正當事由，執行顯有困難者，得以一元
      以上三元以下折算一日，易科罰金，並依修正前罰金罰鍰
      提高標準條例第2 條規定就其原定數額提高為100 倍折算
      1 日，則本件被告行為時之易科罰金折算標準，應以銀元
      100 元以上300 元以下折算1 日，經換算為新臺幣後，應
      以新臺幣300 元以上900 元以下折算1 日；惟修正後則規
      定犯最重本刑為五年以下有期徒刑以下之刑之罪，而受六
      個月以下有期徒刑或拘役之宣告者，得以新臺幣一千元、
      二千元或三千元折算一日，易科罰金，是修正後之規定並
      非有利於被告，依修正後刑法第2 條第1 項前段規定，應
      依被告行為時之規定，諭知易科罰金之折算標準。
四、核被告甲○○所為，係犯政府採購法第87條第5 項前段之意
    圖影響採購結果而借用他人名義投標罪。爰審酌被告甲○○
    為順利得標竟以違法手段，影響政府機關採購之公平性，行
    為固值非難，惟其於偵查及本院審理時均坦認犯行，悔意甚
    殷，犯後態度良好，且素行亦佳，並斟酌其生活狀況、教育
    智識程度、犯罪所生損害非鉅、並使前開工程如期完工驗收
    等一切情狀，量處如主文所示之刑，又被告甲○○係於96年
    4 月24日以前犯罪，應依中華民國96年罪犯減刑條例第2 條
    第1 項第3 款之規定減其宣告刑2 分之1 ，並就宣告刑及減
    得之刑均依修正前刑法第41條第1 項前段及修正前罰金罰鍰
    提高標準條例第2 條規定，諭知易科罰金之折算標準。末查
    ，被告甲○○行為後，關於緩刑之規定，雖亦有修正，惟關
    於緩刑之宣告係屬刑之執行之問題，應適用裁判時即修正後
    之規定，查被告甲○○前未曾受有期徒刑以上刑之宣告，有
    臺灣高等法院被告全國前案紀錄表在卷可稽，其因一時失慮
    ，偶罹刑典，事後勇於坦承所犯，深具悔意，信經此次刑事
    偵、審程序及刑罰之宣告後，應知所警惕而無再犯之虞，本
    院因認前開所宣告之刑，以暫不執行為適當，併依修正後刑
    法第74條第1 項第1 款之規定，予以宣告緩刑2 年，以啟自
    新。
乙、無罪部分：
一、按犯罪事實應依證據認定之，無證據不得認定犯罪事實；不
    能證明被告犯罪者，應諭知無罪之判決，刑事訴訟法第154
    條第2 項、第301 條第1 項分別定有明文。故事實之認定，
    應憑證據，如不能發現相當證據，或證據不足以證明，自不
    能以推測或擬制之方法，以為裁判基礎（最高法院40年台上
    字第86號判例意旨參照）。再按刑事訴訟法第161 條第1 項
    規定：檢察官就被告犯罪事實，應負舉證責任，並指出證明
    之方法。其立法理由：「為確實促使檢察官負舉證責任及防
    止濫行起訴‥‥檢察官對於被告之犯罪事實，自應負提出證
    據及說明之實質責任」。因此，公訴案件犯罪證據之蒐集及
    提起公訴後，對犯罪事實之舉證責任與指出證明之方法，均
    屬公訴人之職責，原則上法院僅於當事人之主張及舉證範圍
    內進行調查證據，其經法定程序調查證據之結果，認已足以
    證明犯罪事實時，始得為犯罪事實之認定。若其為訴訟上之
    證明，於通常一般人仍有合理之懷疑存在，尚未達於可確信
    其真實之程度者，在該合理懷疑尚未剔除前，自不能為有罪
    之認定。且法院不得以偵查機關關於某種犯罪之調查不易，
    即放棄上開原則之堅持，致有違背刑事訴訟無罪推定及嚴格
    證明之原則。是以，倘檢察官所提出之證據，不足為被告有
    罪之積極證明，或其指出證明之方法，無從說服法院以形成
    被告有罪之心證，基於無罪推定之原則，自應為被告無罪判
    決之諭知（最高法院92年度台上字第128 號判例要旨及94年
    度台上字第2033號判決要旨參照）。
二、關於被告丁○○、辛○○被訴共同違背職務行為收受賄賂罪
    、洩密罪及甲○○被訴行賄罪部分：
（一）公訴意旨略以：被告丁○○係桃園縣龜山鄉第13、14屆鄉
      長（任期自民國87年3 月1 日起至94年1 月31日止，94年
      2 月1 日改任立法委員至97年1 月31日卸任），負責綜理
      鄉政業務，係依法令服務於地方自治團體所屬機關，而具
      有法定職務權限之公務人員。被告辛○○為丁○○之外甥
      ，於87、88年間曾在龜山鄉公所民政課擔任約僱人員，94
      年2 月起擔任丁○○立委服務處助理。緣桃園縣龜山鄉為
      辦理「戶外型全彩電子顯示看板興建工程」採購案，分為
      「委託設計監造」及「興建工程」2 階段招標。龜山鄉公
      所於90年12月25日辦理本購案「興建工程」標第1 次招標
      ，計有金龍電器行、光磊科技、鴻喬企業、士弘電腦4 家
      公司投標，審標結果光磊科技因功能測試資格不符，另3
      家廠商資格符合，惟經比價均超過底價，乃宣佈廢標。91
      年2 月21日龜山鄉公所復辦理本購案「興建工程」標第2
      次招標，計有金龍電器行、鴻喬企業2 家公司投標，經比
      價結果仍超過底價，再度宣佈廢標。91年4 月11日龜山鄉
      公所再辦理本購案「興建工程」標第3 次招標，僅金龍電
      器行1 家投標，經6 次減價仍超過底價，因而宣佈廢標。
      龜山鄉公所遂函請標得委託設計監造標之春舜電機技師事
      務所（以下簡稱春舜事務所）重新設計，並指示將原設計
      看板由2 座改為1 座，龜山鄉公所並於91年7 月25日召開
      工程審查會議，同意變更設計。斯時，被告甲○○新成立
      建業達公司，因新成立的公司亟需業績，其獲悉本購案重
      新變更設計，必須重新辦理招標，被告甲○○鑑於前3 次
      「興建工程」標皆因投標價高於底標而導致廢標，為使建
      業達公司能順利得標，被告甲○○在獲悉被告辛○○為鄉
      長丁○○身旁之有力人士，可以透過辛○○協助建業達公
      司取得本購案後，即基於對於公務員違背職務行為賄賂之
      犯意，與辛○○多次私下接觸並達成協議，由被告辛○○
      在本購案開標前向被告丁○○取得底價後，再洩漏底價予
      被告甲○○知悉，甲○○則期約支付90萬元賄款，以為答
      謝。91年12月2 日龜山鄉公所行政室承辦人壬○○核對工
      程預算金額為810 萬5,080 元後，同日呈予鄉長丁○○核
      定底價，經丁○○於91年12月3 日上午9 時40分開標前正
      式核定底價為760 萬元，再由丁○○本人以底價核定表彌
      封。丁○○明知依政府採購法第34條第2 項規定，機關辦
      理招標不得於開標前洩漏底價，且此係屬於關於中華民國
      國防以外應秘密之消息，竟與辛○○共同基於洩密以使建
      業達公司取得本購案之利益及違背職務收取賄賂之犯意聯
      絡，將底價760 萬元透過辛○○與甲○○相約在龜山鄉公
      所附近咖啡廳見面之機會，告知甲○○：「將投標價格寫
      在760 萬元以下，最好是填寫740 餘萬元，如此才比較不
      會引起注意」，將底價洩漏予甲○○，甲○○因考量另需
      支付庚○○權利金（庚○○部分，詳如後述），利潤已不
      多，乃將建業達公司投標本購案之金額填為750 萬7,969
      元，建業達公司終順利得標。本購案完工驗收後，龜山鄉
      公所於92年6 月3 日開立龜山鄉公所公庫支票支付本購案
      工程款743 萬2,890 元（工程款750 萬7,969 元，扣除保
      固金7 萬5,079 元實付743 萬2,890 元）予建業達公司，
      甲○○將該支票存入建業達公司在龜山鄉農會開立之帳戶
      （帳號：000000000 ），並於當天從該帳戶提領現金70萬
      元及匯款300 萬元至建業達公司在第一銀行吉成分行帳戶
      （帳號：00000000000 ），於同日自建業達公司第一銀行
      吉成分行帳戶（帳號：00000000000 ）提領現款90萬元現
      金後，丁○○、辛○○即共同基於違背職務收取賄賂之犯
      意聯絡，推由辛○○與甲○○相約在中山高速公路林口交
      流道龜山出口附近，由辛○○獨自駕駛其所有銀灰色CRV
      休旅車（車號V8-5155 ）前來取款，甲○○即將90萬元賄
      款當面交付辛○○，因認被告丁○○、辛○○涉犯共同違
      背職務收受賄賂、洩密罪嫌，被告甲○○涉犯行賄罪嫌。
（二）公訴人認被告丁○○、辛○○涉有上揭共同違背職務收受
      賄賂及洩密犯行，無非係以證人甲○○、王弘昌、壬○○
      、陳金水之證述，及龜山鄉公所91年12月3 日辦理興建工
      程標第4 次招標資料、工程發包底價、支出傳票、建業達
      公司之龜山鄉農會交易明細、第一銀行吉成分行交易明細
      為其主要論據。至公訴人認被告甲○○涉有上揭行賄之犯
      行，則以被告甲○○之自白為其主要論據。訊據被告丁○○、辛○○均堅決否認有何收受賄賂及洩密之犯行，被告
      丁○○辯稱：伊不認識甲○○，至於辛○○雖是伊養姐的
      兒子，但案發當時辛○○並未擔任公職，且伊從未洩漏本
      件採購案之底價予任何人，也未收取賄賂等語，其辯護人
      則主張卷內並無任何卷證可以證明被告丁○○有何收受賄
      賂之犯意聯絡及行為分擔；被告辛○○辯稱：伊跟甲○○
      只見面2 、3 次，91、92年間伊擔任土地仲介，並非公務
      員，伊沒有洩漏底價，也未向甲○○收受賄賂等語，其辯
      護人則主張：案發當時辛○○並非公務員，檢察官對於被
      告辛○○如何與鄉長丁○○有犯意聯絡及行為分擔，並未
      加以舉證，亦無證據證明丁○○於開標前有洩漏底價予辛○○，縱辛○○有收取款項，檢察官亦未說明對價關係何
      在，且依鄉公所編列本件工程之預算金額為800 萬元，扣
      除工程慣例必須支出之5 ％工程管理費即40萬元，可輕易
      推估底價為760 萬元，更何況本工程經過多次招標，甲○○既精心設計綁標及圍標，且透過同案被告庚○○之合作
      ，亦可透過春舜事務所知悉本標案之預算分析，即可輕易
      推估底價，甲○○實無必要花費90萬元以探知底價等語。
      經查：
    1.依證人甲○○於偵查中及本院審理時證稱：驗收完畢領完
      工程款後，伊從公所給付之工程款中，自建業達公司第一
      銀行吉成分行帳戶提領90萬元現金，當天就交給辛○○本
      人，當時伊從臺北開車南下，在林口第2 個交流道離開高
      速公路，應該是中山高速公路林口交流道，就在路邊見面
      ，把現金親自交給辛○○，辛○○是開CRV 休旅車，他收
      了現金後就離開，是伊主動聯絡辛○○，跟他約定地點要
      給現金等語（見他字卷第30頁，本院卷一第220 頁反面）
      ，且被告辛○○亦不否認其平日駕駛之車輛為HONDA 銀色
      休旅車，該車登記在其妻謝淑惠名下等情（見他字卷第38
      頁反面），並有車號查詢汽車車籍資料、法務部調查局桃
      園縣調查站持搜索票至被告辛○○住處搜索時所拍攝之照
      片3 張可佐（見他字卷第41至43頁）。又依卷附桃園縣龜
      山鄉公所支出傳票、桃園縣龜山鄉農會建業達公司帳戶之
      交易明細表、第一銀行吉成分行建業達公司帳號00000000
      000 號之交易明細表所示（以上見98年偵字第12526 號卷
      第42至44頁），於92年6 月3 日建業達公司確實於龜山鄉
      農會帳戶收受743 萬餘元之工程款，其中之300 萬元於同
      日轉入建業達公司第一銀行帳戶內，並於同日13時52分自
      該第一銀行帳戶領出90萬元之記錄，已見證人甲○○證述
      於上揭時地有交付90萬元予辛○○一節有所依憑。況證人
      甲○○與被告辛○○間並無仇恨怨隙，洵無憑空虛構上開
      情節以誣陷被告辛○○之可能，亦無甘冒偽證罪責，無端
      設詞構陷被告辛○○之理，且上開證述亦恐將使甲○○己
      身遭受刑事追訴之可能，倘非親身經歷，顯無刻意虛偽故
      為損人又不利己之證述之必要。故證人甲○○上開陳述，
      信屬真實。
    2.被告丁○○為桃園縣龜山鄉第13、14屆鄉長，於91年間辦
      理「戶外型全彩電子顯示看板興建工程」採購案招標當時
      擔任鄉長一職，業據被告丁○○坦認在卷（見98年偵字第
      99 8號卷二第179 頁），並有桃園縣龜山鄉公所2 份簽呈
      在卷可佐（見98年偵字第998 號卷二第152 、153 頁），
      足認被告丁○○於案發當時係依法令服務於國家、地方自
      治團體所屬機關之公務員至明。依證人甲○○於本院審理
      時證稱：伊接觸窗口是辛○○，伊不管辛○○究竟將款項
      交給何人，伊亦不知道辛○○是否會將款項交給丁○○，
      但心理猜測他會給，但他有沒有給，伊不知道，也沒看到
      等語（見本院卷二第24頁反面），則依證人甲○○之證述
      ，固足認定甲○○有交付上開90萬元予被告辛○○，但仍
      實無法據以勾稽認定辛○○有將收取之90萬元轉交予被告
      丁○○，此外檢察官並未提出任何證據證明被告丁○○有
      直接或間接收受甲○○所交付之上開款項，被告丁○○又
      否認收受賄賂，自難以被告辛○○有收受甲○○交付90萬
      元之事實，即遽認被告丁○○有收受賄賂之犯行。
    3.按收受賄賂罪，以賄賂之不法報酬必須與公務員之職務行
      為或違背職務行為具有一定之對價關係，即須有以賄賂或
      不正利益以買通公務員，使對於職務上行為或違背職務之
      行為踐履賄求對象之特定行為，苟非關於此賄求對象之特
      定行為之報酬，即不得謂為賄賂（最高法院86年度台上字
      第2604號判決意旨參照）。又貪污治罪條例第4 條第1 項
      第5 款之違背職務收受賄賂罪，係屬身分犯，以公務員為
      犯罪主體，無此身分者，依同條例第3 條之規定，固得成
      立本罪之共同正犯。惟按共犯之成立，除共同實施犯罪行
      為者外，其就他人之行為負共犯之責者，以有意思聯絡為
      要件，若事前並未合謀，實施犯罪行為之際，又係出於行
      為者獨立之意思，即不負共犯之責（最高法院19年上字第
      694 號判例參照）。本件首需審究者，厥為被告辛○○是
      否與被告丁○○有共同基於收受賄賂之犯意聯絡，推由被
      告辛○○代為收取90萬元賄賂，且該賄賂與公務員丁○○
      之違背職務之行為具有一定之對價關係，始足當之。經查
      ：
    被告丁○○、辛○○是否共同洩漏本件工程底價予甲○○
      ？或丁○○有何職務上或違背職務之行為？
      依證人甲○○於97年12月18日偵查中證稱：開標前1 天伊
      有打電話問辛○○投標金額要寫多少，他告訴伊不要超過
      760 萬元，要寫740 幾萬元（見他字卷第30頁），其於98
      年2 月11日於桃園縣調查站與被告辛○○對質時則稱：雙
      方約在鄉公所外面咖啡廳見面，有問辛○○投標金額，他
      表示760 萬元以下，最好能填740 萬元以下（見98年偵字
      第998 號卷二第32頁），98年3 月24日於桃園縣調查站稱
      ：伊在本購案投標前打電話給辛○○，詢問應將底價寫在
      多少，辛○○表示寫在760 萬元以下，最好寫在740 多萬
      元（見98年偵字第998 號卷二第133 、134 頁），於本院
      審理中證述：伊先打電話，約辛○○在龜山鄉公所前面咖
      啡廳見面，當面詢問辛○○投標的價格應該寫在多少，免
      得超出底價（見本院卷一第224 頁），依上，證人甲○○
      就被告辛○○究係以見面或透過電話方式告知填寫投標金
      額範圍一節，前後證述已見模糊不一，且未見被告辛○○
      有明確告知甲○○底價為何，充其量僅能證明被告辛○○
      有建議甲○○願出價之投標金額。
    再依證人壬○○於本院審理時證述：本件興建工程標底價
      核定的流程，例如工程明天要開標，今天就要核定底價，
      由工務科承辦人簽底價核定書讓相關單位進行書寫底價之
      過程，發包承辦人把預算書金額先寫上，給行政承辦人確
      認金額是否無誤，當時行政業務承辦人是伊，伊核對預算
      金額無誤後核章，接下來把案件送請行政室主任陳金水填
      寫預估底價，行政室主任把預估底價寫好核章，再送鄉長
      丁○○核定底價，核定表會有3 個人核章，第1 個是行政
      業務承辦人寫預算金額，第2 個是行政室主任寫預估底價
      ，第3 個是鄉長寫底價，這個底價就是開標金底價，核定
      底價後由鄉長彌封，依規定只有鄉○○道底價，本件工程
      預算是8,105,081 元，預估底價是7,750,000 元，核定底
      價是7,600,000 元，本件設計監造之春舜電機事務所知道
      公所編列之預算為800 萬元等語，並有桃園縣龜山鄉公所
      2 份簽呈在卷可參（以上見本院卷二第11頁反面、12頁，
      98年偵字第998 號卷二第152 、153 頁）。又本件工程委
      託設計監造係由春舜電機技師事務所負責，甲○○透過庚○○提供LED 顯示看板設計規格、單價分析表、工程規範
      書後，再交由庚○○轉交丙○○彙整後，送交龜山鄉公所
      ，作為本件興建工程標之招標文件，亦據證人甲○○於偵
      查中證述明確，並有春舜電機事務所預算分析表1 份附卷
      可參（見98年偵字第998 號卷一第105 、106 、108 、12
      4 頁），再觀以證人甲○○於本院審理中證述：辛○○並
      沒有很明確的講底價是多少，只是叫伊寫在760 萬元到74
      0 萬元之間，當時伊不知道底價是多少，伊很難判斷辛○○是否知道底價，他沒有提供任何文件給伊看，也沒有直
      接告訴伊底價，只有給1 個範圍等語（見本院卷二第10頁
      ），以被告辛○○先前87、88年間曾在龜山鄉公所擔任約
      僱人員，在鄉公所也具有一定人脈關係，證人甲○○亦證
      述被告辛○○有引見認識壬○○，而本件工程先前已有3
      次招標而廢標之記錄，以工程預算800 萬元扣除工程管理
      費（即工程款之5%約40萬元），被告辛○○似不難推估可
      能之標案底價範圍，參酌證人甲○○亦不否認伊看招標公
      告會依預算成數猜測可能之底價（見本院卷二第10頁），
      則被告辛○○基於個人經驗或人情世故，尚非不得自行依
      現有資料推估可能之底價範圍，再告知甲○○投標之價格
      範圍。再者，檢察官並未提出具體事證以供認定被告丁○○究竟在何時、何地、以何種方式洩漏本件工程招標底價
      予辛○○，自難僅以被告辛○○與丁○○間具有親戚關係
      ，而排除其他可能，逕以推認被告丁○○將本件招標工程
      之底價洩漏予辛○○，而認其2 人有洩漏工程底價，並就
      洩漏底價有犯意聯絡及行為分擔。況證人甲○○證述交付
      金錢與辛○○之原因，或擔心鄉公所行政人員會刁難，或
      擔心施工過程有其他人為干擾，而主動向被告辛○○表示
      願意提出90萬元回饋（見本院卷一第218 、219 、220 頁
      、卷二第9 頁反面、10頁），已未見證人甲○○有意單純
      以公務員洩漏招標工程底價作為賄賂之對價，且甲○○是
      否一廂情願主觀上誤以需交付工程回扣或佣金，始得獲得
      工程標案，抑或為求心安依循工程慣例而為給付？或是因
      主觀上覺得辛○○有幫忙，且為日後仍有合作關係，乃依
      約給付90萬元，原因尚非一端。又證人甲○○並不確定被
      告辛○○是否有將款項交給丁○○，已如前述，檢察官又
      無法舉證證明被告丁○○有收受甲○○提供予被告辛○○
      之90萬元，亦無法證明被告丁○○與辛○○有何共同收受
      上開90萬元之犯意聯絡，更無積極證據證明被告丁○○有
      洩漏本件招標工程底價與辛○○。本件既無法證明身為公
      務員之被告丁○○有何收受賄賂而違背職務之行為，則不
      具公務員身分之被告辛○○縱有收受90萬元之事實，依前
      開說明，仍無法認定為共同違背職務行為收受賄賂。從而
      被告辛○○既非不可能自行推估底價範圍，其基於個人因
      素對甲○○提供建議，而甲○○主觀認定辛○○對本件工
      程有幫忙而回饋交付90萬元，被告辛○○個人私下收取90
      萬元之行為，自不符合貪污治罪條例所定之與公務員共同
      違背職務行為而收受賄賂之構成要件。
    被告辛○○於桃園縣調查站調查時，經送請法務部調查局
      實施測謊，以控制問題法、混合問題法施測，就(1)未洩漏
      底價給甲○○、(2)甲○○未交付90萬元給渠等2 個問題，
      雖均呈情緒波動反應，然測謊鑑定，係依一般人在說謊時
      ，會產生遲疑、緊張、恐懼、不安等心理波動現象，乃利
      用測謊儀器將受測者之上開情緒波動反應情形加以紀錄，
      用以判別受測者所供述之真實性，倘受測者愈想壓抑其謊
      言所產生之情緒，在測謊儀器上會愈產生明顯之情緒波動
      反應，反之，則無此不實之波動反應，換言之，其鑑驗結
      果有時會因受測人之生理、心理因素而受影響，從而測謊
      鑑定結果，如就否認犯罪有不實之情緒波動反應，固得供
      審判上之參酌，但非為判斷之絕對依據（最高法院迭著有
      87年台上字第3339號判決及85年度台上字第5791號判決可
      資參照），從而被告辛○○於實施測謊之際，對於上開問
      題呈現情緒波動反應之原因，可能另有其生理、心理因素
      ，非必即為說謊所致，且如前述，被告辛○○縱有基於其
      個人因素收受上開90萬元之行為，亦無從以此遽認被告辛○○及丁○○即有檢察官所指訴之本件犯行。是上開測謊
      鑑定結果，尚難援為認定被告丁○○、辛○○共同涉犯違
      背職務收受賄賂及洩密罪之論據。
    按刑事訴訟法第156 條第2 項規定，被告雖經自白，仍應
      調查其他必要之證據，以察其是否與事實相符，立法目的
      乃欲以補強證據擔保自白之真實性；亦即以補強證據之存
      在，藉之限制自白在證據上之價值；而所謂補強證據，則
      指除該自白本身外，其他足資以證明自白之犯罪事實確具
      有相當程度真實性之證據而言；雖其所補強者，非以事實
      之全部為必要，但亦須因補強證據與自白之相互利用，而
      足使犯罪事實獲得確信者，始足當之（最高法院74年台覆
      字第10號判例意旨參照），又以行賄者之自白作為其他受
      賄者之罪證時，不特在採證上具有自白虛偽性之同樣危險
      ，且行賄者自白依貪污治罪條例第11條第3 項規定得減輕
      其刑，行賄者為獲此寬典，難免有嫁禍他人，而為虛偽供
      述之危險。是行賄者之自白，雖得採為其他受賄者犯罪之
      證據，惟此項有利於己，不利於他人之陳述，須無瑕疵可
      指，且就其他方面調查，又與事實相符者，始得採為其他
      受賄被告犯罪事實之認定，不得僅憑行賄者自白，即認定
      有行賄或受賄之事實（法院辦理貪污治罪條例案件應行注
      意事項第3 項參照）。經查，本件既無法證明被告丁○○
      、辛○○間有共同對於違背職務行為收受賄賂之行為及犯
      意聯絡，已如前述，被告甲○○雖自白有交付90萬元予辛○○之犯行，惟被告甲○○既已說明其尚有因慮及工程順
      利，期與辛○○建立關係，以求保障及心安，故而主動提
      供款項回饋，堪認前述交付款項之動機及目的，並非有何
      公務上具體事務需由被告丁○○利用其擔任鄉長之職權機
      會或身分，而對承辦公務員有所影響，尚非有對價之行為
      。且辛○○既不具公務員身分，被告甲○○主觀上亦無法
      確認辛○○有將90萬元交予何人，自難以被告甲○○自白
      有交付90萬元予辛○○，遽認其構成對於公務員關於違背
      職務之行為，有行求、期約或交付賄賂之犯行。
    4.綜上，被告甲○○雖有於上開時地交付90萬元予辛○○，
      然依現存卷證，此90萬元是否轉交被告丁○○不得而知，
      又如何獲取可能底價範圍之方法多端，並無證據證明被告
      丁○○有洩漏底價予辛○○之違背職務行為，亦無法證明
      其2 人對此有如何之犯意聯絡，以被告辛○○並非公務員
      身分，從而縱收取甲○○給予之90萬元，亦與收賄罪之構
      成要件有間。又被告丁○○、辛○○既不構成收賄罪，被
      告甲○○自不構成行賄罪責，就此部分，自應為其3 人無
      罪之諭知。
三、被告丙○○、庚○○被訴違反政府採購法第88條第1 項之罪
    嫌部分
（一）公訴意旨略以：被告庚○○係祺林工業股份有限公司（下
      稱祺林公司）負責人；被告丙○○係春舜電機技師事務所
      （下稱春舜事務所）實際負責人；甲○○係建業達科技股
      份有限公司（下稱建業達公司）負責人。緣90年7 月5 日
      龜山鄉公所辦理公開招標「戶外型全彩電子顯示看板興建
      工程」，被告庚○○與春舜事務所合作，以春舜事務所名
      義得標，由於祺林公司並無製作全彩電子看板能力，被告
      庚○○乃請時任有製作全彩電子看板能力的永琦科技股份
      有限公司（下稱永琦公司）業務經理甲○○協助提供永琦
      公司LED 產品規格給被告庚○○，作為本購案設計規範，
      再由春舜事務所提交龜山鄉公所，作為本購案「興建工程
      」標招標之用。龜山鄉公所於經第3 次招標均廢標，龜山
      鄉公所於91年4 月23日正式函請春舜事務所重新設計，春
      舜事務所乃依龜山鄉公所指示將原設計看板由2 座改為1
      座，龜山鄉公所並於91年7 月25日召開工程審查會議，同
      意變更設計。斯時，甲○○新成立建業達公司，因新成立
      的公司亟需業績，其獲悉本購案重新變更設計，必須重新
      辦理招標，乃找被告庚○○洽談，甲○○向被告庚○○表
      示：建業達公司希望可以承作本購案「興建工程」標，希
      望本購案之規範設計可以由建業達公司主導其特殊產品規
      格（顯示看板故障偵測），藉此綁標以排除其他廠商競標
      ，甲○○並應允支付80萬元予被告庚○○，作為建業達公
      司取得本購案規範、設計之權利金。甲○○與被告庚○○
      議定後，被告庚○○為使建業達公司取得本購案之「興建
      工程」標，即與被告丙○○共同基於意圖為私人不法利益
      之犯意聯絡，明知：受機關委託提供規劃、設計、審查、
      監造、專案管理或代辦採購廠商之人員，不得意圖為私人
      不法之利益，對於技術、設備或規格，違反法令之限制或
      審查（參照政府採購法第88條）；另機關所擬定、採用或
      適用之技術規格，其所標示之擬採購產品或服務之特性，
      諸如品質、性能、安全、尺寸、符號、術語、包裝、標誌
      及標示或生產程序、方法及評估之程序，在目的及效果上
      均不得限制競爭（政府採購法第26條第2 項），逕以甲○○提供之前開特殊LED 設計規格、文件、單價分析表、工
      程規範書等資料，交予被告庚○○，再轉交予被告丙○○
      彙整後，送交至龜山鄉公所，作為龜山鄉公所辦理本購案
      後續「興建工程」標之招標文件內容，嗣果由甲○○之建
      業達公司得標並施作完工驗收完成。因認被告庚○○、丙○○涉犯違反政府採購法第88條第1 項之罪嫌。
（二）公訴人認被告庚○○、丙○○涉有違反政府採購法第88條
      第1 項之犯行，無非係以被告庚○○、丙○○之供述，證
      人甲○○、癸○○、戊○○之證述，LED 設計規格、單價
      分析表、工程規範書為其主要論據。訊據被告庚○○固坦
      承甲○○成立建業達公司後有主動提供其公司出產之LE D
      產品目錄供其參考等情，被告丙○○亦坦承：春舜事務所
      確實有跟祺林公司合作設計規劃，由春舜事務所負責製作
      配電、配線系統，由祺林公司提供LED 看板技術規劃設計
      ，統合後再由春舜事務所交給鄉公所等情，惟均堅決否認
      有何違反政府採購法第88條第1 項之犯行，被告庚○○辯
      稱：伊沒有以規格綁標，也沒有收到錢等語，其辯護人則
      主張：祺林公司並非無製作LED 電子看板能力，僅係為蒐
      集同業資料而請永琦、英伍、士弘等公司提供LED 產品規
      格；被告丙○○辯稱：伊不認識甲○○，顯示看板故障偵
      測不是特殊規格，且於第1 次提供給鄉公所之規範書中即
      有加入此項規格等語，其辯護人則主張：甲○○於建業達
      公司得標前並未與被告丙○○有何聯繫，亦無任何證據顯
      示不法利益有流向丙○○，難謂被告丙○○與庚○○間有
      犯意聯絡，且顯示看板故障偵測並非特殊規格，春舜事務
      所歷次提交與鄉公所之設備規範書均有此規格等語。經查
      ：
    1.政府採購法第88條第1 項已於91年2 月6 日修正公布，而
      本件春舜事務所雖係於90年7 月受龜山鄉公所委託負責本
      案工程之設計、監造，此有委託工程設計監造服務合約書
      1 份在卷可參（見本院卷一第236 至240 頁），惟本件工
      程之興建工程標歷經3 次廢標，龜山鄉公所於91年4 月23
      日始函請春舜事務所重新設計，春舜事務所乃依龜山鄉公
      所指示將原設計看板由2 座改為1 座，春舜事務所並於91
      年7 月3 日方將變更設計圖、預算分析表等資料函覆龜山
      鄉公所，此有龜山鄉公所工程招標簽辦單、審查會會議記
      錄、春舜電機技師事務所函2 份在卷可按（見98年偵字第
      12526 號卷第27、28頁，本院卷一第72至78頁），本件起
      訴被告庚○○、丙○○逕以甲○○提供之特殊LED 設計規
      格、工程規範書、單價分析表作為設計規格，其等行為時
      間應在91年2 月8 日政府採購法修正生效之後，本件應適
      用修正後之政府採購法第88條第1 項規定，核先敘明。
    2.系爭「戶外型全彩電子顯示看板」設計監造標於90年7 月
      5 日辦理第二次公開招標，由春舜事務所得標，並於90年
      7 月間簽定合約書各節，有開標記錄、招標公告、戶外型
      全彩電子顯示看板興建工程委託設計監造案合約書在卷可
      參（見98年偵字第12526 號卷第20、21頁，本院卷一第23
      5 至240 頁），被告庚○○、丙○○2 人均坦認工程規範
      書及預算書關於LED 部分由被告庚○○之祺林公司負責，
      機電部分由被告丙○○之春舜事務所負責，首堪認定。
    3.按政府採購法係為建立政府採購制度，依公平、公開之採
      購程序，提升採購效率與功能，確保採購品質為其立法目
      的，政府採購法第88條係明定對於俗稱「綁標行為」之處
      罰，行為人之主觀上須有獲取私人不法利益之意圖，客觀
      上須有受機關委託提供採購規劃、設計、審查、監造、專
      案管理或代辦採購廠商之人員，對技術、工法、材料、設
      備或規格之招標規範，為違反法令之限制或審查，因而獲
      得利益者，始得成立本罪。倘行為人對招標規範並無為違
      背法令之限制，即難遽以該罪相繩。本件被告庚○○、丙○○在擔任設計、監造本件工程時，對技術、工法、材料
      、設備或規格，是否有「違反法令之限制或審查」？公訴
      意旨以春舜事務所提供予龜山鄉公所之工程規範書中「顯
      示看板燈點故障偵測」屬於特殊規格，且為當時業界罕見
      ，足以限制廠商之公平競爭投標，因認有違背法令之限制
      或審查，此據公訴檢察官陳明在卷（見本院卷二第5 頁）
      ，從而本件主要審酌之爭點在於「顯示看板故障偵測」是
      否為特殊規格？
    證人戊○○於偵查中證稱：春舜事務所得標後，庚○○有
      要伊去找永琦公司協助設計規劃，當時也有找其他廠商，
      經過評估後決定用永琦公司產品，燈點故障偵測這個技術
      是否只有建業達公司有，伊不清楚，這個技術在當年業界
      不多見（見98年偵字第998 號卷二第109 頁），其於本院
      審理時證稱：伊在祺林公司是負責第1 、2 、3 次興建工
      程之招標規範，本件前3 次招標規範是有包含燈點故障偵
      測，伊於偵查中稱燈點故障偵測技術在業界不多見，只是
      伊個人意見，當時伊在業界沒有幾個月，且這技術應該是
      永琦公司所有，而非建業達公司所有（見本院卷二第226
      頁反面、227 頁），經提示卷附「龜山鄉公所資訊看板設
      備規範書」（見本院卷一第157 頁）予證人戊○○、甲○○、庚○○辨認後，證人戊○○證述：此為第1 次提供之
      設備規範書等語（見本院卷一第157 、227 頁），證人庚○○證述：此規範書是祺林公司整合英伍、士弘、永琦公
      司提供的資料，加上祺林公司本身的資料，D-a 、2.2.1-
      1-p 顯示幕故障偵測即是屬於燈點故障偵測，第4 次招標
      規範仍沿用前3 次需要燈點故障偵測之設計等語（見本院
      卷二第6 、7 頁），證人甲○○亦證述：此份設備規範書
      其中D-a 項與龜山鄉公所提供之「龜山鄉公所戶外型全彩
      電子顯示看板設備規範書」（見本院卷一第71、225 頁）
      其中E-a 項所示之「顯示看板查詢及故障偵測回報軟體」
      、「讀取LED 顯示看板之故障情況，在電腦螢幕上以圖形
      顯示檢測各故障模組、發光組件，並顯示其故障位置圖」
      ，只是條項不同，內容是一樣，就是要具備有燈點故障偵
      測的功能等語（見本院卷一第227 頁、卷二第8 頁），且
      依卷附本件興建工程變更前後比較表所示，燈點故障偵測
      並非變更設計前後之差異點，此有比較表1 份在卷可稽（
      見98年偵字第12526 號卷第29頁），綜合上開證人之證述
      ，及卷附2 份設備規範書（見本院卷一第71、157 頁），
      可見春舜事務所向龜山鄉公所提出之設備規範書中關於燈
      點故障偵測之設計，係自始即提出，並非於第4 次招標規
      範新提出之設計，即難認被告庚○○、丙○○係因甲○○
      之要求始加上燈點故障偵測之設計。又證人癸○○於本院
      審理時證稱：伊之前於偵查中提到祺林公司會希望春舜事
      務所將他們公司技術設計進來，一般都是透過這種方式來
      綁自己公司的規格，只是1 種可能，因檢察官提問，伊就
      回答，實際庚○○、丙○○有無不法，伊不清楚（見本院
      卷一第228 頁），足認證人癸○○於偵查中證稱綁標一節
      ，實屬個人猜測，無從據以認定被告庚○○、丙○○有共
      同以特殊規格綁標之情。證人甲○○於偵查及本院審理時
      雖稱：伊成立建業達公司後需要業績，希望承作本件工程
      ，於辦變更設計後才開始與庚○○聯絡，而與庚○○達成
      默契，希望庚○○將建業達公司之燈點故障偵測放入招標
      規範，並同意如得標後，願意給予金錢回饋，並提供設計
      圖、規範、預算書予庚○○云云（見98年偵字第998 號卷
      一第106 至108 頁，本院卷一第219 、224 頁反面），然
      依前述，燈點故障偵測係自第1 次招標時，即已有之設計
      規格，殊難認被告庚○○、丙○○係基於甲○○之請託，
      為達阻止其他廠商競爭該標案，始將燈點故障偵測之設計
      放入第4 次招標規範中自明，故甲○○上開所述尚難為被
      告庚○○、丙○○不利之認定。
    又燈點故障偵測技術並非建業達公司獨有之特殊技術，仍
      有其他廠商具有此項技術一節，業據證人甲○○於本院審
      理時證述：燈點故障偵測沒有專利，此技術產品為永琦公
      司所有，伊之前在永琦公司服務，所以會參酌永琦公司的
      產品規範，得標後伊是向永琦公司購買相關軟體，由建業
      達人員施作，且光磊公司亦具有此項技術等語（見本院卷
      一第224 頁反面、225 頁反面，卷二第7 、8 頁反面），
      證人癸○○亦證稱：當時燈點故障偵測技術沒有人有取得
      專利，永琦、祺林都是小公司，永琦可以做，伊認為其他
      公司也可以做（見本院卷一第228 頁反面）。再依卷附之
      預算分析表（見本院卷一第81、161 頁）所示，「顯示看
      板狀態查詢及故障偵測」，單價不過3 至5 萬元，占總預
      算810 餘萬元之0.6 ％，實在微不足道，且證人甲○○亦
      不否認任何人皆可能向永琦公司購買此技術產品（見本院
      卷一第226 頁，卷二第9 頁反面），可見燈點故障偵測顯
      然無法對於欲參加本件興建工程投標之潛在廠商造成任何
      技術門檻之不當限制。再參以本件興建工程前3 次投標規
      範中已加入燈點故障偵測之規格，仍有多家公司如金龍電
      器行、光磊科技、士弘電腦、鴻喬企業等參與投標（見98
      年偵字第12526 號卷第22、24、26頁），且曾有廠商向龜
      山鄉公所僅係針對功能測試對本件工程規範書提出異議，
      亦未曾指出燈點故障偵測為特殊規範而限制競爭（見98年
      偵字第998 號卷二第83頁），益見燈點故障偵測在本件興
      建工程招標規範中係為配合預算金額之設計，並非特殊規
      格，灼然明甚。
    4.綜上，本件檢察官所提出之各項證據，並未舉證證明被告
      庚○○、丙○○2 人對本件興建工程之技術、工法、材料
      、設備或規格之招標規範，有何違反法令之限制或審查，
      自難單以證人甲○○證述曾交付金錢予庚○○及其主觀上
      認為應將燈點故障偵測加入招標規範一節，即認被告庚○○、丙○○2 人有違反政府採購法第88條第1 項之規定。
      是被告庚○○、丙○○對於本件工程有加入燈點故障偵測
      之設計規格，仍與政府採購法第88條第1 項之構成要件不
      符，自難以該罪相繩，從而公訴人憑以認定被告庚○○、
      丙○○涉有違反政府採購法第88條第1 項犯行之論據，在
      客觀上未達於通常一般人均不致有所懷疑，得確信其為真
      實之程度，尚有合理之懷疑存在，本院無從形成有罪之確
      信。此外，復查無其他積極證據足資證明被告庚○○、丙○○有何公訴人所指訴之犯行，揆諸首揭說明，應認不能
      證明被告庚○○、丙○○犯罪，自應為無罪之諭知。
據上論斷，應依刑事訴訟法第301 條第1 項、第299 條第1 項前
段，政府採購法第87條第5 項前段，修正後刑法第2 條第1 項前
段、第11條前段、第74條第1 項第1 款，修正前刑法第41條第1
項前段，修正前罰金罰鍰提高標準條例第2 條，中華民國九十六
年罪犯減刑條例第2 條第1 項第3 款、第7 條、第9 條，判決如
主文。
本案經檢察官施昱廷到庭執行職務。
中    華    民    國    99    年    6    月    24    日
                  刑事第一庭  審判長法  官  曾家貽
                                    法  官  鄭吉雄
                                    法  官  張瓊華
以上正本證明與原本無異。
如不服本判決應於收受判決後10日內向本院提出上訴書狀，並應
敘述具體理由。其未敘述上訴理由者，應於上訴期間屆滿後20日
內向本院補提理由書( 均須按他造當事人之人數附繕本) 「切勿
逕送上級法院」。
                                    書記官  李宜娟
中    華    民    國    99    年    6     月    29    日
附錄本案論罪科刑法條：
政府採購法第87條第5項（強迫投標廠商違反本意之處罰）
意圖影響採購結果或獲取不當利益，而借用他人名義或證件投標
者，處 3 年以下有期徒刑，得併科新臺幣 1 百萬元以下罰金。
容許他人借用本人名義或證件參加投標者，亦同。

司法院資訊處製作；財團法人民間司法改革基金會備份。
